【裁判字號】    98,訴,1201
【裁判日期】    990430
【裁判案由】    妨害自由
【裁判全文】
臺灣高雄地方法院刑事判決              98年度訴字第1201號
公  訴  人  臺灣高雄地方法院檢察署檢察官
被      告  丁○○
上列被告因妨害自由案件，經檢察官提起公訴（98年度偵字第
8510號），本院判決如下：
    主  文
丁○○犯剝奪他人行動自由罪，累犯，處有期徒刑捌月。
    事  實
一、丁○○前因違反毒品危害防制條例案件，經本院95年度訴字
    第3505號判處有期徒刑1 年2 月，又因偽造文書案件，經本
    院96年度簡字第1590號判處有期徒刑4 月，減為有期徒刑2
    月，2 罪經本院97年度審聲字第3373號裁定應執行有期徒刑
    1 年4 月，於97年8 月28日因縮短刑期假釋出監，甫於97年
    11月1 日保護管束期滿未經撤銷假釋視為執行完畢。詎仍不
    知悔改，因其委託仲介商代號甲 ○成年女子（年籍詳卷，因
    甲 ○另指訴丁○○涉犯妨害性自主罪，爰以代號處理）幫其
    友人尋找出租廠房，於民國97年11月19日，丁○○表示欲租
    下甲 ○帶看過之其中2 間廠房，惟請甲 ○先代墊租金、定金
    ，嗣後將如數返還，甲 ○乃先代丁○○支付租金、定金共新
    台幣（下同）2 萬5,000 元。丁○○於97年11月20日晚間6
    、7 時許，撥打電話向甲 ○表示其友人要歸還上開款項，而
    駕駛車牌號碼US-0381 自用小客車至甲 ○公司，搭載甲 ○前
    往高雄縣仁武鄉八卦寮某釣蝦場用餐，因甲 ○另與客戶有約
    要先離開，丁○○遂搭載甲 ○至高旗工家附近陸橋下之公園
    ，俟甲 ○與客戶洽談結束後，丁○○再將甲 ○載至高雄縣鳳
    山市○○路某海產店吃海產，離開海產店後途經鳳仁路旁湖
    畔汽車旅館時，丁○○提議進入汽車旅館內休息，遭甲 ○拒
    絕，丁○○遂以要向友人拿錢為由，將甲 ○載往高雄縣鳳山
    市○○路、高雄市○○路等處，屢經甲 ○催討代墊款，均未
    還款。迄翌日（21日）凌晨零時許，丁○○竟基於剝奪他人
    行動自由之犯意，未經甲 ○同意，搭載甲 ○由高雄市○○○
    ○道上中山高速公路北上車道（起訴書誤載為南下車道），
    甲 ○發覺有異，向丁○○表示若不停車其要跳車，丁○○仍
    拒不停車，並駕車由國道1 號北上車道接國道10號行駛，再
    接國道3 號往南下方向行駛，甲 ○只得沿途敷衍丁○○，以
    降低其戒心，並趁隙於同日凌晨1 時1 分許、1 時5 分許，
    2 次以其所有行動電話撥打119 ，表示其位在國道3 號南下
    388 公里處，請求通報公路警察攔截丁○○所駕駛之汽車。
    丁○○發現甲 ○打電話報警後，即伸手欲搶甲 ○之行動電話
    ，該車駛至屏東縣九如交流道時，丁○○即駕車由九如交流
    道下高速公路至屏東縣九如鄉，甲 ○趁丁○○駕車欲右轉進
    入某巷子，車速減慢之際，跳車逃離，其後甲 ○恰見屏東縣
    警察局里港分局九如派出所，奔往該所報案，丁○○見狀即
    駕車離開，而以此拒不停車及伸手搶奪甲 ○行動電話之強暴
    、脅迫方式，剝奪甲 ○行動自由逾1 小時。嗣因甲 ○返回住
    處後，於當日前往其住處附近之仁美派出所報案，經警循線
    查獲上情。
二、案經甲 ○訴由高雄市政府警察局新興分局報請臺灣高雄地方
    法院檢察署檢察官偵查起訴。
    理  由
壹、程序方面（證據能力之判斷）：
一、按被告以外之人（包括證人、鑑定人、告訴人、被害人及共
    同被告等）於審判外之陳述雖不符刑事訴訟法第159 條之1
    至之4 等4 條之規定，而經當事人於審判程式同意作為證據
    ，法院審酌該言詞陳述或書面陳述作成時之情況，認為適當
    者，亦得為證據；當事人、代理人或辯護人於法院調查證據
    時，知有刑事訴訟法第159 條第1 項不得為證據之情形，而
    未於言詞辯論終結前聲明異議者，視為有前項之同意，同法
    第159 條之5 定有明文。查本判決所引用之證據資料屬於被
    告以外之人於審判外之言詞、書面陳述者，均經本院於調查
    證據程序逐一提示並告以要旨，檢察官及被告均未於言詞辯
    論終結前聲明異議，本院審酌上開證據作成時之情況，無不
    當取供或違反自由意志而陳述等情形，且均與本案待證事實
    具有關聯性，認為以之作為本案之證據亦屬適當，依刑事訴
    訟法第159 條之5 規定，應有證據能力。
貳、實體方面：
一、訊據被告丁○○固不否認有於97年1 月21日凌晨0 時許，駕
    車搭載告訴人甲 ○，自高雄市○○○○道開向中山高速公路
    接國道10號，轉國道3 號，至屏東縣由九如交流道下高速公
    路後，甲 ○自行跳車離開之事實，惟矢口否認有何剝奪甲 ○
    行動自由之犯行，辯稱：伊未委託甲 ○幫其友人承租廠房，
    甲 ○亦未幫伊墊付租金或定金，97年11月20日當日伊與甲 ○
    出去唱歌、喝酒，伊載甲 ○至五福路是要去向朋友借錢，當
    時甲 ○沒有表示要回去，她說她心情不好，伊提議去走一走
    ，甲 ○有說好，車開到高速公路上時，甲 ○說見面要買鑽戒
    給她，之後甲 ○就打電話，伊不知道她打電話給誰或是報案
    ，伊有撥她持手機之左手，伊說她若不想逛，就載她回去，
    她不需要打電話，當時在國道10號，若伊讓她下車，她若出
    事，何人負責？伊要載甲 ○回去，不知道甲 ○為何自己跳車
    云云。
二、惟查：
  (一)被告於97年11月20日晚間6 、7 時許，駕駛車牌號碼US-038
    1 自用小客車至甲 ○公司，搭載甲 ○前往高雄縣仁武鄉八卦
    寮某釣蝦場用餐，因甲 ○另與客戶有約要先離開，丁○○遂
    搭載甲 ○至高旗工家附近陸橋下之公園，俟甲 ○與客戶洽談
    結束後，丁○○再將甲 ○載至高雄縣鳳山市○○路某海產店
    吃海產，離開海產店後途經鳳仁路旁湖畔汽車旅館時，丁○
    ○提議進入汽車旅館內休息，遭甲 ○拒絕，丁○○遂以要向
    友人拿錢為由，將甲 ○載往高雄縣鳳山市○○路、高雄市○
    ○路等處，翌日（21日）凌晨0 時許，被告駕車搭載甲 ○由
    高雄市○○○○道上中山高速公路北上車道接國道10號行駛
    ，再接國道3 號往南下方向行駛，該車駛至屏東縣九如交流
    道時，被告駕車由九如交流道下高速公路至屏東縣九如鄉，
    甲 ○於被告車速減慢之際，跳車逃離，其後甲 ○恰見屏東縣
    警察局里港分局九如派出所，奔往該所報案，被告見狀即駕
    車離開，甲 ○返回住處後，於當日另行前往其住處附近之仁
    美派出所報案等情之事實，業據被告於警詢、偵查及本院供
    述在卷（見警8 頁、偵查卷第6 至7 、26至28頁、本院卷第
    129 至131 頁），核與證人甲 ○於警詢、偵查及本院證述97
    年11月20日晚間6 、7 時許，被告開車至伊公司搭載伊外出
    後，至被告駕車由國道3 號至屏東縣九如交流道下高速公路
    ，伊自行跳車奔向屏東縣警察局里港分局九如派出所後，自
    行搭計程車返家，並於同日前往伊住處附近仁美派出所報案
    之過程（見警卷第1 至2 頁、偵查卷第11至13頁、本院卷第
    111 至114 頁）大致相符。
  (二)證人甲 ○於偵查中證稱：伊是房屋仲介，被告是伊老客戶介
    紹，含被告共5 、6 人至伊公司找伊，請伊幫他找3 、4 間
    廠房，伊於97年11月15日或16日有帶他們看過1 次廠房，19
    日又去1 次，被告說要2 間，叫伊以伊老客戶名義簽約，要
    伊先墊付租金、訂金，被告說之後會把錢還給伊，後來伊於
    19日下午4 時簽好約，錢也代墊共2 萬5 千元等語（見偵查
    卷第10至11頁），於本院證稱：是丙○○帶被告來說他要租
    3 、4 間廠房，伊才認識被告，後來被告有寫契約書，承租
    人被告叫伊寫丙○○等語（見本院卷第110 至111 頁），與
    證人丙○○於本院證稱：伊與甲 ○是因為房地產買賣認識，
    伊與被告認識是經由被告之兄介紹，說他要向伊學習房地產
    而認識，被告是透過伊介紹認識甲 ○，她做房屋買賣，伊做
    房地產，伊與甲 ○有生意上配合，伊邀被告一起出去，他才
    認識甲 ○；伊知道被告請甲 ○幫忙找是否有欲出租之廠房之
    事，是被告的客戶要租廠房，請甲 ○幫他找，這件事甲 ○有
    告訴伊等語（見本院卷第49至52頁）大致相符，足認被告確
    有委託甲 ○仲介承租廠房之情事。被告雖於本院供稱：是伊
    朋友要向甲 ○租房子，但伊朋友看了房子後說不要，就沒有
    向甲 ○承租云云（見本院卷第128 頁），惟被告有向甲 ○表
    示要承租2 間廠房，雙方並於97年11月19日簽約，甲 ○並代
    墊2 萬5 千元之事實，業據甲 ○於偵查及本院證述如前。97
    年11月20日晚間6 、7 時許，被告打電話聯絡甲 ○，以其友
    人要拿錢償還甲 ○代墊款項為由邀約甲 ○，並開車至甲 ○公
    司搭載甲 ○外出用餐，惟因被告遲未返還甲 ○代墊款項，並
    以要向朋友拿錢為由，甲 ○只得隨被告前往高雄縣鳳山市○
    ○路、高雄市○○路等處乙節，亦據證人甲 ○於偵查及本院
    證述在卷（見偵查卷第10至12頁、本院卷第112 至113 頁）
    ，並有被告以0000000000號行動電話撥打甲 ○所持用000000
    0000號行動電話之通聯調閱查詢單在卷為佐（見警卷第33至
    34頁）。被告固於本院供稱：97年11月間，是伊朋友要向告
    訴人租房子，但伊朋友看了房子後說不要，就沒有向告訴人
    承租，告訴人沒有先付租金或定金云云（見本院卷第128 至
    129 頁），惟由證人甲 ○於偵查中證稱：被告載伊至高旗工
    商（應是高旗工家之誤記）橋下公園與客戶談好事情，約晚
    上11時許，伊表示要回公司，被告請伊等一下，被告載伊回
    公司的路上，在路邊有1 家海產店，被告問伊要不要吃東西
    ，伊向被告要錢，被告就打電話給說要拿錢的朋友，之後就
    載伊往經武路等語（見偵查卷第11至12頁），於本院證稱：
    在釣蝦場，伊向被告表示要跟客戶洽談，被告便載伊到高旗
    工家橋下的公園，該處距離伊之住處只有2 、3 分鐘車程，
    伊與客戶協調完後向被告表示伊想回家休息，但被告不載伊
    回去，又載伊去鳳仁路海產店，被告提議要吃東西，伊有跟
    被告提過押金的事，但被告一直敷衍伊，說到海產店再談，
    又說要等他朋友來，伊說要先回去，被告說他跟朋友約在經
    武路拿錢，要伊陪他過去等語（見本院卷第112 至113 頁）
    ，可知甲 ○在高旗工家附近公園與客戶洽談完後，已經是晚
    上11時許，且該處在甲 ○住處附近，甲 ○欲回家休息，乃情
    理之常，惟甲 ○仍與被告前往經武路、五福路，應係因被告
    表示要向其朋友拿錢歸還，甲 ○始願意與被告前往，被告上
    開供詞，應非實在。
  (三)被告雖辯稱伊駕車上高速公路前，有經過甲 ○同意云云，然
    證人甲 ○於警詢時證稱：97年11月21日0 時10分許，被告在
    五福路收錢後，就將車開往高速公路，伊說「你到底要將車
    子開去哪裡，我要坐計程車回家」，被告叫伊不要吵，車子
    就一直開，伊講說「你不要這樣子，你讓我回家，車子停路
    旁，讓我回去好不好」，伊被被告押著從國道1 號再走國道
    8 號（應是國道10號之誤記），再轉國道3 號，伊中途在車
    上以0000000000打119 報案，請119 幫伊轉110 ，伊在打電
    話時，被告一直用手要搶伊手機，不讓伊報案，被告聽完伊
    報案後，就從九如交流道下高速公路，在九如派出所旁的巷
    子右轉進去，伊趁車速減慢時，跳車逃逸，並跑到九如派出
    所報案，被告就開車逃離現場等語（見警卷第2 、4 至5頁
    ），於本院證稱：被告將車開往高速公路，伊覺得不對勁，
    就對他說你再不停車我要跳車了，被告說伊再亂叫要給伊好
    看，會讓伊沒有好下場，當時伊很緊張就不敢亂叫，然後伊
    為要安撫被告，便對他說其實伊對他印象不錯，但你不要破
    壞我對你的印象，但是他不聽，之後伊打電話給丙○○，問
    他該怎麼辦，他說他也沒辦法，後來伊撥打119 ，拜託119
    人員幫伊轉接110 ，當時被告開始搶伊手機並打伊，伊有請
    警方在高速公路上攔截被告之車輛，被告聽到伊報警，就將
    車開下交流道等語（見本院卷第11 3至114 頁），證人丙○
    ○於偵查中證稱：97年11月21日凌晨告訴人有打1 通202 秒
    的電話給伊，說她被被告帶到旗山，不讓她回去，後來被告
    有把電話拿過去，要伊不要管等語（見偵查卷第43 頁 ），
    於本院證稱：電話中甲 ○說某人要把她帶到旗山。她的口氣
    很重、很生氣等語（見本院卷第55頁），而甲 ○之後又2 次
    撥打119 ，表示其被挾持請求幫忙轉接110 ，請交通警察攔
    截被告之車輛，亦有高雄縣政府消防局救災救護指揮中心11
    9 報案錄音譯文，及甲 ○撥打丙○○使用之0000000000號行
    動電話及119 之通聯調閱查詢單各1 份附卷可稽（見警卷第
    25至26、35頁）。衡情，倘甲 ○事先有同意被告駕車載其上
    高速公路，當不至會先後撥打電話給丙○○及119 求救，且
    甲 ○跳車之處，距離甲 ○住處尚有相當距離，足見當時甲 ○
    認為情況危急，始會為上開求救及跳車之舉動，被告確有違
    反甲 ○意願，以拒不停車及伸手欲搶甲 ○行動電話之強暴、
    脅迫方式剝奪甲 ○行動自由之情事。
  (四)證人甲 ○固於警詢、偵查及本院均證述：伊遭被告持槍抵住
    腰部，恫嚇伊不要亂動云云，惟此為被告所否認，而證人甲
    ○於97年11月21日警詢時證稱：伊問被告要將車開去哪裡，
    伊要坐計程車回家，被告就從外套內拿出1 支槍，叫伊坐著
    不要動云云（見警卷第2 頁），於97年11月28日警詢時則改
    稱：車子一上交流道，被告就以插在腰際之手槍押著伊左邊
    腰部，叫伊不要亂動云云（見警卷第5 頁），於本院則改證
    稱：被告往高速公路開時，伊覺得不對勁，伊就對他說你再
    不停車，我要跳車了，他就拿槍抵著伊的腰部，並說伊再亂
    叫，就要給伊好看，被告事先將槍枝放在包包裡，被告與朋
    友講完話後，便將包包拿起來斜背在身上等語（見本院卷第
    113 、115 至116 頁），對於被告拿出槍枝之位置陳述前後
    不一，且警方持搜索票搜索被告之住處及交通工具時，均未
    查扣甲 ○所述槍枝，有本院98年度聲搜字第260 號搜索票、
    搜索筆錄及扣押物品目錄表各1 份在卷為憑（見警卷第10至
    15頁），則甲 ○上開證述尚難採信。又證人甲 ○固於警詢、
    偵查及本院證稱：伊中途在車上打119 報案時，被告以右手
    握拳打伊頭部好幾下云云（見警卷第5 頁、偵查卷第12頁、
    本院卷第109 、113 、116 頁），惟被告僅承認有動手撥甲
    ○持手機之左手（見本院卷第131 頁），而甲 ○提出之驗傷
    單為97年11月28日應診（見警卷第17頁），距離甲 ○所述97
    年11月21日凌晨遭被告毆打已有1 週，亦難僅憑甲 ○之片面
    指訴及該驗傷單，遽認被告在車上有毆打甲 ○之行為。
  (五)被告雖於本院辯稱伊下交流道是要載甲 ○回家，伊不知道甲
    ○打電話給誰或是報案云云，惟此與被告於警詢及偵查供稱
    ：接近斜張橋時，告訴人有打電話給他哥哥（即丙○○），
    之後又報案等語（見警卷第8 頁、偵查卷第26至27頁）不符
    ，且證人丙○○於偵查中證稱：被告有把甲 ○電話拿過去，
    叫伊不要管等語（見偵查卷第43頁），及於本院證述：伊叫
    甲 ○把電話拿給被告聽，被告說他們要一起出去玩等語（見
    本院卷第54頁），足見被告辯稱其不知甲 ○打電話給誰云云
    ，與事實不符，不足採信。被告應是在得知甲 ○報警後，始
    由屏東縣九如交流道下高速公路。
  (六)綜上所述，被告所辯，均不足採，本件事證明確，被告犯行
    堪以認定，應依法論科。
三、按刑法第302 條第1 項之妨害自由罪，原包括非法拘禁及以
    其他非法方法剝奪人之行動自由而言，所謂非法方法，當包
    括強暴脅迫等情事在內（最高法院74年台上字第3404號判例
    意旨參照）。核被告所為，係犯刑法第302 條第1 項剝奪他
    人行動自由罪。被告前因違反毒品危害防制條例案件，經本
    院95年度訴字第3505號判處有期徒刑1 年2 月，又因偽造文
    書案件，經本院96年度簡字第1590號判處有期徒刑4 月，減
    為有期徒刑2 月，2 罪經本院97年度審聲字第3373號裁定應
    執行有期徒刑1 年4 月，於97年8 月28日因縮短刑期假釋出
    監，甫於97年11月1 日保護管束期滿未經撤銷假釋視為執行
    完畢，有臺灣高等法院被告前案紀錄表在卷可憑，其受有期
    徒刑執行完畢後，於5 年內故意再犯本件有期徒刑以上之罪
    ，為累犯，應依刑法第47條第1 項規定，加重其刑。爰審酌
    被告以要償還甲 ○代墊款為由，搭載甲 ○四處兜轉，在違背
    甲 ○意願之情形下，強行駕車搭載甲 ○上高速公路，並持槍
    （不能證明有殺傷力）恫嚇甲 ○，使甲 ○身心恐懼，並剝奪
    甲 ○人身自由所生之危害，及其犯罪後飾詞圖卸，未見反省
    等一切情狀，量處如主文所示之刑。至於證人甲 ○所述被告
    持以抵住甲 ○腰部之槍枝，雖為被告持以犯罪所用之物，惟
    因未扣案，且無證據證明有殺傷力，或係被告所有之物，爰
    不予宣告沒收。
據上論斷，應依刑事訴訟法第299 條第1 項前段，刑法第302 條
第1 項、第47條第1 項，刑法施行法第1 條之1 ，判決如主文。
本案經檢察官乙○○到庭執行職務。
中    華    民    國    99    年    4     月    30    日
                  刑事第六庭  審判長法  官  李璧君
                                    法  官  曾仁勇
                                    法  官  曾鈴
以上正本證明與原本無異。
如不服本判決應於收受送達後10日內向本院提出上訴書狀，並應
敘述具體理由；如未敘述上訴理由者，應於上訴期間屆滿後20日
內向本院補提理由書（均須按他造當事人之人數附繕本）「切勿
逕送上級法院」。
中    華    民    國    99    年    5     月    3     日
                                    書記官  李月君

附錄本判決論罪科刑法條：

中華民國刑法第302條（剝奪他人行動自由罪）
私行拘禁或以其他非法方法，剝奪人之行動自由者，處5 年以下
有期徒刑、拘役或3 百元以下罰金。
因而致人於死者，處無期徒刑或 7 年以上有期徒刑，致重傷者
，處 3 年以上 10 年以下有期徒刑。
第 1 項之未遂犯罰之。

司法院資訊處製作；財團法人民間司法改革基金會備份。
